【裁判字號】    96,訴,157
【裁判日期】    970422
【裁判案由】    損害賠償等
【裁判全文】
臺灣桃園地方法院民事判決               96年度訴字第157號
原      告  戊○○
                        樓之3.
訴訟代理人  韓邦財律師
            程昱菁律師
被      告  丁○○
訴訟代理人  許明桐律師
複代理人    己○○
上列當事人間請求損害賠償等事件，於民國97年04月08日辯論終
結，本院判決如下：
    主 文
被告應給付原告新台幣伍拾伍萬元，及自民國九十六年二月一日
起至清償日止按年息百分之五計算之利息。
原告其餘之訴駁回。
訴訟費用由被告負擔百分之七十二，其餘由原告負擔。
本判決第一項於原告以新台幣壹拾捌萬肆仟元為被告供擔保後，
得假執行。被告如於假執行程序實施前，以新台幣伍拾伍萬元為
原告預供擔保後，得免為假執行。
原告其餘假執行之聲請駁回。
    事 實
甲、原告戊○○方面：
壹、聲明：
一、先位聲明：1.被告應給付原告新台幣（下同）76萬5 千元，
    及自96年03月21日起至清償日止，按年息百分之5 計算之利
    息。2.原告願供擔保請准宣告假執行。
二、備位聲明：1.被告應給付原告519,175 元，及自96年03月21
    日起至清償日止，按年息百分之5 計算之利息。2.原告願供
    擔保請准宣告假執行。
貳、陳述：
一、緣原告於民國95年10、11月間因欲洽購住屋，經訴外人林口
    房屋仲介被告所有之坐落於桃園縣龜山鄉○○路87號房屋，
    雙方並於95年11月16日簽立不動產買賣契約書，原告並依約
    於當日給付被告55萬元之頭期款。惟系爭不動產買賣契約書
    簽訂後，因原告之友人恰至系爭不動產購買早餐，在借用廁
    所時，發現系爭不動產之廁所、廚房積水嚴重，原告始發現
    系爭不動產之水管有積水、冒水之情形。又在原告詢問系爭
    不動產之承租戶、鄰居等相關人事時，發現被告在簽訂系爭
    不動產買賣契約書之前就知悉系爭不動產之廚房、廁所有滲
    水、冒水情形，卻故意隱匿，並積極在房屋現況說明書上勾
    取無滲漏水情形欺罔原告，使原告於簽約之時，誤認系爭不
    動產有如房屋現況說明書所記載之品質，並進而為買受系爭
    不動產之意思表示。於是原告再次向被告詢問房屋狀況，商
    量是否由被告將系爭不動產修繕完成、或由原告自行修繕後
    向被告請求修繕費用、或由被告先放一筆瑕疵保證金於仲介
    公司，待相當期間經過而無發生冒水、滲水情況，再向仲介
    公司取回。惟被告仍向原告保證系爭不動產無漏水、滲水情
    況，並與原告約定95年12月08日一起勘驗現場。詎料於勘驗
    之前一天，被告即僱請水肥車至系爭不動產進行抽水，使勘
    驗當日系爭不動產表面上無法發現滲水、冒水情形，為此雙
    方另約定期日，各自請水電工同來，再次確認瑕疵情形。惟
    被告不理會兩造之約定，於95年12月12日寄發存證信函，主
    張解除契約及沒入違約金，並於雙方訴訟後，將馬桶撬開，
    將冒水、滲水修繕完成，以掩飾瑕疵。
二、據上，被告於簽訂系爭買賣不動產契約時，故意以不實之事
    令原告陷於錯誤，誤判系爭不動產之品質，進而為以550 萬
    元買受系爭不動產之意思表示，依民法第92條規定，原告以
    存證信函撤銷買賣之意思表示，故系爭不動產買賣契約書即
    因原告意思表示之撤銷而失其效力。至於被告於95年12月12
    日以存證信函向原告主張因原告未交付第二期款而解除契約
    ，則不生解約之效力。蓋依民法第264 條前段規定，被告未
    修復瑕疵之前，即未能依合約交付約定品質之系爭不動產前
    ，原告自可主張同時履行抗辯，拒絕支付第二期款，故被告
    單方解除雙方契約並無理由。
三、又原告依不當得利及侵權行為法律關係，被告應給付原告76
    萬5千元：
(一)被告因系爭不動產契約失其效力後，即屬無法律上原因受有
    55萬元利益，並致原告受有55萬元之損害，爰依不當得利法
    律關係，請求被告返還所受之55萬元利益。
(二)又被告詐欺原告之故，使原告誤下判斷與其簽訂系爭不動產
    買賣契約，造成仍需給付訴外人林口房屋總價3％即16萬5千
    元之服務報酬之額外損失，該損失不因原告撤銷其意思表示
    而消滅，故依民法侵權行為法律關係請求被告16萬5千元之
    損害賠償。
(三)又被告詐欺原告，係屬對原告意思決定自由權之侵害，該侵
    害亦不因原告是否撤銷其所為之意思表示而有所不同。因考
    量原告因意思決定自由權受侵害，自95年12月05日迄今，為
    彌補該誤判而疲於奔命，四處央求他人協助，被告卻從不體
    諒原告及其丈夫僅為工人，謀生維艱，為房事辛苦存款多年
    ，被告還仗勢其以收受55萬元之頭期款，故意不出面協談，
    態度跋扈，令原告為此深受困擾，身心皆因此而受影響，故
    請求5萬元非財產上之損害賠償。
四、又按「違約金，除當事人另有訂定外，視為因不履行而生損
    害之賠償總額。」、「約定之違約金額過高者，法院得減至
    相當之數額。」民法第250 第2 項前段、第252 條分別定有
    明文。查被告與訴外人林口房屋雖簽立委託銷售契約書，約
    定事成後給付服務費用，但該契約第5 條服務報酬之約定，
    嗣後已經訴外人林口房屋及被告合意作廢，是被告就此次交
    易並無投入人事或廣告成本。又倘原告能如期履行，被告依
    約可獲取55萬元之價款，故在原告解除契約至被告另尋買主
    期間，被告僅受有利息之損失。是以一般仲介約定之銷售期
    間為3 個月、各銀行比較後最高利率0.01815 ％計算，550
    萬元定期存款3 個月計算之利息為99,825元（550 萬×0.01
    815 ＝99,825）。又被告之所失利益應扣除因原告解除契約
    ，被告則可持續收受租金之利益，而被告將系爭不動產以每
    月23,000元出租予訴外人乙○○，是被告實際所受之損失為
    30,825元【99,825- （23,000×3） ＝30,825】。至於被告
    主張因原告不履約而受有律師費用、安裝監視器費用等10萬
    2 千元之損失，因該費用皆非屬必要費用，且被告亦未提出
    證據證明相關費用憑證，是被告此一主張並不可採。再查，
    原告及其配偶年所得收入不豐，分別僅35萬元及19萬8 千元
    ，渠等實係辛苦存款多年，加上貸款方能買受系爭不動產，
    而縱原告確有違約，亦非惡意。一般人復出鉅額買受房屋，
    自然冀望買受之房屋無瑕疵，惟被告在雙方協調時，對於系
    爭不動產之瑕疵總不願承諾修繕，導致買賣雙方之不信任，
    並後續買賣關係破裂，故原告確非惡意違約，且該違約金之
    約定確屬過高。
參、證據：提出不動產買賣契約書、林口房屋房地產摽地現況說
    明書、桃園一支郵局存證信函第716 號、交款備忘錄、林口
    房屋契約內容變更合意書、林口房屋委託銷售契約書、中央
    銀行金融機構類別牌告存放款利率分析表、郵局跨行匯款申
    請書等資料影本各一份及照片10張、各類所得扣繳暨免扣繳
    憑單影本二份。並聲請訊問證人乙○○、甲○○、丙○○。
乙、被告方面：
壹、聲明：
一、原告之訴及假執行之聲請均駁回。
二、若受不利之判決，被告願供擔保，請准宣告免為假執行。
貳、陳述：
一、原告雖主張被告故意隱瞞滲、漏水之事實，致原告陷於錯誤
    而諦約，乃據此撤銷意思表示云云。惟按民法所謂詐欺者，
    係謂以欺罔行為欲使相對人陷於錯誤，故意示以不實之事，
    令其因錯誤而為意思表示。而所謂欺罔行為係指故意表示非
    真實之事實為事實之行為，如捏造事實，陳述虛偽事實。倘
    其主觀上並無詐欺之意思，縱相對人之意思表示有錯誤，仍
    不能據認係屬詐欺之行為。查：(一)系爭房屋固曾有馬桶及排
    水孔阻塞之現象，但非經常之現象，且與房屋現況說明書所
    載「滲、漏水」文義上係指雨水自屋外滲漏入屋內之情形尚
    難相提並論。又被告自92年01月01日起即將系爭不動產出租
    予訴外人乙○○經營早餐店，該店面為開放式空間，原告能
    隨時察看系爭房屋，且排水孔、馬桶阻塞之情事不用更換馬
    桶或撬開地板即可修復，可見瑕疵之輕微，被告實無蓄意隱
    匿之必要。(二)依房屋現況說明書第3 項「是否有滲漏水之情
    形」雖經勾選否，但該現況說明書中部僅為有出賣人保證之
    文字或其他相似文義，且其內容尚包括「賣方是否願附贈買
    方設備」、「是否為管理委員會統一管理」、「是否曾做過
    輻射屋檢測」、「是否曾做過海砂屋檢測」等項在內，均屬
    對房屋現況之敘述說明而已，尚難認被告曾就系爭房屋並無
    滲漏情形為保證。再相較於系爭不動產契約第7 條約定：「
    乙方保證本契約標的之產權清楚... 乙方應負完全賠償責任
    。」，兩者契約規範之文字及方式明顯不同。是現況說明書
    僅為屋主主觀對屋況之認知，其或認為馬桶、排水阻塞並非
    滲漏水，故難據以認有詐欺之情事。足見被告並無隱匿或欺
    罔之客觀行為，更無詐欺謀取不當得利之主觀意思。
二、系爭不動產為中古屋，而房屋因使用、折舊等因素而有耗損
    ，故偶生漏水、滲水，若可修繕而不影響正常使用，自不能
    謂為瑕疵。查系爭不動產目前出租予訴外人乙○○經營早餐
    店已四年，且經營早餐店需經常使用廚房、浴廁，若有嚴重
    瑕疵，豈有可能營業至今？況該排水不良之情形經房客反映
    後，被告即僱工修繕，排放水均屬正常，並請臺灣區水管工
    程工業同業公會鑑定屬實。是原告主張此通常使用下偶生之
    現象為瑕疵顯無理由。又原告雖主張被告於協調前偷偷將阻
    塞現象修好，以掩飾瑕疵。惟依民法第354 條第1 項前段規
    定，物之出賣人對於買受人，應擔保其物依民法第373 條之
    規定危險移轉於買受人時，無滅失或減少其價值之瑕疵，亦
    無滅失或減少其通常效用或契約預定效用之瑕疵。故有關瑕
    疵擔保之規定，原則上於危險移轉後始有其適用，然於危險
    移轉前，如買受人已發現標的物有瑕疵，倘出賣人無法提出
    無瑕疵之物或擔保除去該瑕疵後為給付，買受人亦有拒絕受
    領瑕疵物之權利，並得解除契約。是若出賣人提出無瑕疵之
    物或已修復瑕疵，買受人即不得拒絕受領。而系爭房屋固曾
    發生排水不良之小毛病，但被告已立即修繕而完好正常，原
    告不願被告修繕，反而於移轉過戶前主張解除契約，其主張
    並無理由。
三、原告雖主張伊受有16萬5 千元之服務報酬損害。惟原告並未
    實際支付予仲介公司，故無實際損害。又原告主張受詐欺而
    為諦約，而請求之精神慰撫金亦不符合民法第195 條第1 項
    之規定。
四、又原告主張違約金過高，被告實際僅受有30,825元之損害。
    惟查，原告對外散播系爭房屋有滲、漏水之情形，不堪使用
    等不實消息，致系爭房屋乏人問津，縱使再出售，價格亦將
    貶值。又被告自95年11月委託仲介公司出售，因原告惡意不
    履約，進而假扣押系爭房屋，並提起訴訟，於訴訟確定前，
    被告不能亦不敢再委託出售，期間所需支付貸款利息、不動
    產貶值及假扣押導致銀行對被告信用不加之評價等，損失不
    貲。再者，因原告不履約，被告支出存證信函律師費4千元
    、聲請限期起訴律師費3千元、本件律師費5萬元。另支出排
    水系統勘驗報告費5千元、於地下室安裝監視器以防止惡意
    破壞系爭房屋排水管所支出之4萬元。綜上，被告共計支出
    10 萬2千元。此外，被告因訴訟纏身之身心壓力，精神損失
    更難以計算。
參、證據：提出桃園府前郵局存證信函第2738號、房屋租賃契約
    書、臺灣區水管工程工業同業公會桃園辦事處96年01月11日
    會勘之排水系統勘驗報告書等資料影本各一份。
    理  由
甲、程序部分：
一、本件原告於96年01月23日具狀起訴時，其訴之聲明原為（一
    ）被告應返還55萬元，及自95年11月16日起至清償日止按年
    息百分之5 計算之利息；（二）被告應賠償原告55萬元。嗣
    後，原告於96年03月21日具狀變更其訴之聲明為：（一）先
    位聲明：被告應給付原告76萬5 千元，及自起訴狀送達翌日
    起至清償日止按年息百分之5 計算之利息；（二）備位聲明
    ：被告應給付原告519,175 元，及自起訴狀送達翌日起至清
    償日止按年息百分之5 計算之利息。因請求之基礎事實同一
    ，符合民事訴訟法第255 條第2 款之規定，原告所為訴之變
    更，應予准許，合先敘明。
二、本件被告經合法之通知，於最後言詞辯論期日未到場，核無
    民事訴訟法第386 條各款所列情形，爰依原告聲請，由其一
    造辯論而為判決。
乙、實體部分：
一、本件原告於95年11月16日與被告簽立系爭不動產買賣契約書
    ，向被告購買坐落於桃園縣龜山鄉○○路87號房屋及基地，
    原告並依約於當日給付被告55萬元之頭期款。嗣後，系爭之
    不動產之增值稅單及契稅單核下後，原告未支付第二次款。
    被告於95年12月12日以存證信函催告原告於三日內支付第二
    次款25萬元，逾期即逕解除契約。原告於95年12月15日則以
    系爭不動產有瑕疵而被告不置理為由，以存證信函通知被告
    解除契約並要求被告返還55萬元。上情所述，為兩造不爭執
    之事實。
二、本件兩造主要爭點在於：（一）系爭房屋是否有瑕疵？瑕疵
    存在之時點？何時修復？（二）被告是否成立詐欺？（三）
    原告可否撤銷意思表示及解除買賣契約？（四）被告可否解
    除買賣契約並沒收原告已付之55萬元價款？（五）本件有無
    原告先位聲明所主張之民法第179 條、第184 條第1 項、第
    195 條規定及備位聲明所主張之第252 條規定之適用？茲分
    述如下：
（一）系爭房屋是否有瑕疵？瑕疵存在之時點？何時修復？
      經查，本件系爭房屋現況說明書所載「是否有滲漏水情形
      」，其文義並非係如被告所辯稱僅係指雨水自屋外滲漏入
      屋內之情形而已，而是兼包括：(1)屋頂、外牆、窗框部分
      ；(2)冷熱水管部分；(3)浴室漏水、滲水部分；(4)前、後陽
      台及廚房地面滲水；(5)其他漏水、滲水部分，此觀原告提
      出之林口房屋房地產標的現況說明書內容可知。本件原告
      主張系爭房屋係於訂約時即存有瑕疵，被告是在原告於97
      年12月15日發出存證信函後才有修補的動作，此可從原證
      七原告於95年12月19日 (即西元2006.12.19) 所拍水肥車
      的照片看出，被告是請水肥車去抽水，所以被告是在原告
      於97年12月15日發出存證信函解除契約之後才進行修補等
      語。被告則略以系爭房屋固曾有馬桶及排水孔阻塞之現象
      ，但非經常之現象，系爭房屋雖有排水較慢之問題，惟此
      為中古屋之品質並非瑕疵，縱為瑕疵亦屬輕微可以修復，
      且於賣方交屋前本有權修復，除非構成嚴重不堪用瑕疵才
      可以主張拒付分期款或解約，況且該瑕疵，於承租人通知
      後即立刻修復，並不須撬開地板或重大變更房屋現況即可
      修復，可見其輕微等語置辯。經查，原告主張系爭房屋有
      瑕疵，僅是被告抗辯已經修補，而原告主張系爭不動產之
      買賣契約書簽訂後，因原告之友人至系爭不動產購買早餐
      ，在借用廁所時，發現系爭不動產之廁所、廚房積水嚴重
      ，原告始發現系爭不動產之水管有積水、冒水之情形，此
      情為被告所不爭執，並參酌證人乙○○、甲○○、丙○○
      等人在本案言詞辯論時到庭證稱關於兩造協調經過情形，
      足見系爭房屋確實是有滲、漏水或積、冒水之瑕疵。又系
      爭不動產之廁所、廚房積水，必須動用水肥車抽水，積水
      阻塞情形應屬嚴重，瑕疵存在之時點應推定在系爭不動產
      買賣契約書簽訂時即已發生。又查，原告主張被告向原告
      保證系爭不動產無漏水、滲水情況，並與原告約定於95年
      12月08日一起勘驗現場，被告於勘驗之前一天，即僱請水
      肥車至系爭不動產進行抽水，使勘驗當日系爭不動產表面
      上無法發現滲水、冒水情形，為此雙方另約定期日，各自
      請水電工同來，再次確認瑕疵情形，惟被告不理會兩造之
      約定，於95年12月12日寄發存證信函，主張解除契約及沒
      入違約金。被告對於原告上述主張不予爭執，並參酌原證
      七所拍攝水肥車的照片，係西元2006.12.19所拍攝，堪認
      被告應係於雙方解除契約以後，於95.12.19以後始將系爭
      房屋滲、漏水或積、冒水之瑕疵問題之排水系統修繕完成
      。
（二）被告是否成立詐欺？
      本件原告認為被告成立詐欺，其緣由係因認被告明知系爭
      房屋有瑕疵，但是隱瞞不說，而且被告在房地產標的現況
      說明書中還在滲漏水的部分都說沒有滲漏水，所以原告認
      為被告係故意詐欺。被告則略以該房屋排水較慢並非現況
      說明書所指滲、漏水，且出賣時該房屋為承租人做早餐店
      使用，此為兩造所明知，該早餐店正常使用並無任何問題
      存在，故被告亦不知有排水較慢之問題存在，況且該問題
      於交屋前為賣方所必須排除，賣方主觀上並無欺瞞之意圖
      ，更何況買方亦未因該排水問題而發生損害等語，否認有
      詐欺行為。按，民法上所謂詐欺，須有欲使相對人陷於錯
      誤，故意示以不實之事，令其因錯誤而為意思表示之行為
      ，始足當之。倘其主觀上並無詐欺之意思，縱相對人之意
      思表示有錯誤，仍不能遽認係屬詐欺之行為。經查，原告
      主張其詢問系爭不動產之承租戶、鄰居等人，發現被告在
      簽訂系爭不動產買賣契約書之前就知悉系爭不動產之廚房
      、廁所有滲水、冒水情形云云。惟查，本件系爭房屋係長
      期出租交給訴外人乙○○經營早餐店或其他第三人使用，
      被告並無居住於該房屋內，此為原告不爭執之事實，系爭
      房屋是否發生滲、漏水或積、冒水之排水不良現象，被告
      未必能夠知悉。又查，證人乙○○在於96年07月13日言詞
      辯論期日到庭時，亦證稱房屋是交給證人乙○○她們使用
      ，所以房屋內的東西有壞的話，要經過她們告知房東，房
      東才會知道，房屋廚房的地板上排水孔之前有阻塞的現象
      ，馬桶不通，伊在11月有告知房東，房東有來修等語。依
      證人乙○○上述證言以觀，系爭房屋發生滲、漏水或積、
      冒水之排水不良現象，可能係被告誤認修補已經完成，或
      嗣後又再發生損害。原告主張被告係故意隱瞞滲、漏水之
      事實，致伊陷於錯誤而締約云云，尚無可信的具體實證，
      無從遽推論被告係成立詐欺。至另證人甲○○在於96年08
      月10日言詞辯論期日到庭時，雖有部分內容為不利於被告
      ，惟查證人甲○○與原告之間因有姑嫂情誼，難期甲○○
      不偏袒原告，且查其部分證言亦僅係聽聞於第三人乙○○
      在法庭外的任意陳述，是不宜遽採證人甲○○之言詞內容
      作為不利於被告之事實認定。證人乙○○既已親自到庭並
      證稱房屋是交給她們使用，房屋內東西損壞要經過她們告
      知，房東才會知道等語，則本件因存在被告可能並不知悉
      的情況，故不能認定被告係故意詐欺。
（三）原告可否撤銷意思表示及解除買賣契約？
      按意思表示之內容有錯誤，或表意人若知其事情即不為意
      思表示者，表意人得將其意思表示撤銷之。但以其錯誤或
      不知事情，非由表意人自己之過失者為限。當事人之資格
      或物之性質，若交易上認為重要者，其錯誤，視為意思表
      示內容之錯誤。民法第88條定有明文。又物之出賣人對於
      買受人，應擔保其物依第373 條之規定危險移轉於買受人
      時無滅失或減少其價值之瑕疵，亦無滅失或減少其通常效
      用或契約預定效用之瑕疵，出賣人並應擔保其物於危險移
      轉時，具有其所保證之品質，買賣因物有瑕疵，而出賣人
      依前述規定應負擔保之責者，買受人得解除其契約，民法
      第354 條、第359 條定有明文。次按，房屋排水系統不良
      ，即會減少其價值，亦會減少其通常效用，故房屋的排水
      系統的性質在於房地產的交易上應認為重要，若對此認知
      錯誤，應視為意思表示內容之錯誤，表意人若知其房屋排
      水系統不良的事情即不為意思表示者，依民法第88條規定
      表意人得將其意思表示撤銷之。查系爭房屋確有滲、漏水
      之排水不良現象，雖然係屬於可修補之瑕疵，惟因被告在
      於兩造簽訂契約時未將房屋滲、漏水情形告知原告，又在
      於房屋現況說明書記載未漏、滲水（參原證二）。嗣後，
      原告因發見房屋實際上有嚴重的滲、漏水情形，因認被告
      隱匿實情而懷疑被告詐欺。而有關瑕疵擔保之規定，雖在
      原則上係於危險移轉後始有其適用，然於危險移轉前，如
      買受人已發現標的物有瑕疵，倘出賣人無法提出無瑕疵之
      物或擔保除去該瑕疵後為給付，買受人亦有拒絕受領瑕疵
      物之權利，並得解除契約。本件系爭房屋有排水不良之滲
      、漏水瑕疵，原告於95年12月05日已通知被告（參原證四
      ），惟被告尚未修繕處理，即急於95年12月12日寄發存證
      信函通知原告，主張限三日內給付25萬，屆期如未獲置理
      ，則逕行解除契約並沒入已收取之55萬元等語，顯無除去
      該瑕疵後為給付之意，是依民法第88條及第359 條規定，
      原告應得撤銷意思表示及解除該買賣契約。至被告雖提出
      臺灣區水管工程工業同業公會桃園辦事處於96年01月11日
      會勘之排水系統勘驗報告書，證明系爭房屋的廚房、浴廁
      排水不良情形已經僱工修繕，排放水均屬正常順暢。惟按
      ，上述勘驗報告書係在於96年間兩造解除契約以後，被告
      始向臺灣區水管工程工業同業公會桃園辦事處申請派專業
      人員會同勘驗排水系統，但因兩造買賣契約於95年12月間
      經雙方各向對方寄發存證信函通知而已經解除，上述勘驗
      報告書僅證明系爭房屋的廚房、浴廁排水不良情形業於96
      年01月11日已經完成修繕，排放水在於96年01月11日會勘
      時均屬正常順暢等事實而已，並無從阻卻或回復原告已經
      於95年12月間撤銷的意思表示或解除的買賣契約，亦不能
      證明被告完成排水系統修繕的時點係在於95年12月間兩造
      解除買賣契約之前，附此敘明。
（四）被告可否解除買賣契約並沒收原告已付之55萬元價款？
      查本件兩造於不動產買賣契約書第九條第（二）項約定：
      「第貳次付款：於增值稅單及契稅單核下三日內，甲方（
      買主）支付乙方（賣主）新台幣貳拾伍萬元，同時雙方各
      自完稅。」，而系爭不動產之增值稅單及契稅單核下後，
      被告於95年12月12日以存證信函催告原告於三日內支付第
      二次款25萬元，逾期即逕解除。原告於增值稅單及契稅單
      核下並經被告催告後，仍未依約支付第二次款25萬元，依
      兩造所簽訂不動產買賣契約書第十條約定：「本約簽訂後
      ，倘甲方（買主）不買或不按約定日期付款，經乙方（賣
      主）定期催告仍不給付時，願將既付價款全部由乙方無條
      件沒收，抵作違約金，並解除本約。」，因此，被告得依
      兩造上揭所簽訂不動產買賣契約書第十條約定，解除系爭
      不動產買賣契約。又查，被告雖然於95年12月12日以存證
      信函催告原告於三日內支付第二次款25萬元，逾期即逕解
      除契約，其契約解除權利似乎行使在先，惟查，被告方面
      因附有三日之期限，故其解除權行使的效果並非立即發生
      。另按，買受人主張物有瑕疵者，出賣人得定相當期限，
      催告買受人於其期限內是否解除契約。買受人於前項期限
      內不解除契約者，喪失其解除權。民法第361 條亦定有明
      文。經查，原告已經於95年12月05日通知被告系爭房屋有
      瑕疵（廁所及廚房消水孔有冒水情形），要求被告出面協
      調解決（參原證四），則被告未依民法第361 條規定定期
      催告原告是否解除契約以前，原告尚未喪失其契約解除權
      。又查，被告解除權行使的效果，係於三日後原告未支付
      第二次款25萬元時始發生，並非立即發生行使的效果，而
      原告在於被告解除權行使的效果發生前，原告於95年12月
      15日已以系爭不動產有瑕疵為由，亦以存證信函主張依據
      民法第359 條規定行使契約解除之權利（參原證四）。則
      兩造買賣契約即因各自合法行使解除權，而已經發生解除
      契約之效力。依民法第259 條第1 款、第2 款規定，被告
      應將自原告所受領之價金55萬元，附加自受領時起之利息
      償還原告，不應將原告前所支付之價款55萬元全部無條件
      沒收而抵作違約金。
（五）本件有無原告先位聲明所主張之民法第179 條、第184 條
      第1 項、第195 條及備位聲明所主張之第252 條規定之適
      用？茲說明如下：
１、民法第179 條規定：「無法律上之原因而受利益，致他人受
    損害者，應返還其利益。雖有法律上之原因，而其後已不存
    在者，亦同。」，上揭規定，是關於不當得利效力之規定。
    查被告沒收原告已付之價金55萬元，雖係依據兩造所簽訂之
    不動產買賣契約書第十條約定，惟因原告在尚未喪失其契約
    解除權之前，即已於95年12月15日以系爭不動產有瑕疵為由
    而以存證信函主張依據民法第359 條規定行使契約解除權。
    兩造買賣契約即因原告合法行使其解除權，而已經發生解除
    契約之效力，被告即無由依據兩造所簽訂不動產買賣契約書
    第十條約定將原告前所支付之價款55萬元全部無條件沒收而
    抵作違約金。因此，被告將原告前所支付之價款55萬元沒收
    ，即屬無法律上之原因而受利益，致他人受損害者，依民法
    第179 條規定，被告自應返還其利益。
２、民法第184 條第1 項規定：「因故意或過失，不法侵害他人
    之權利者，負損害賠償責任。」，上揭規定，是關於侵權行
    為之責任規定。查本件原告主張係因被告詐欺原告之故，使
    原告誤下判斷與其簽訂不動產買賣契約，並因簽訂不動產買
    賣契約，因此需給付林口房屋總價款3%即16萬5 千元之服務
    報酬，而造成原告額外之損失云云。惟查，本件被告不成立
    詐欺，已如前述。是原告此部分之請求，應認無理由。
３、民法第195 條第1 項規定：「不法侵害他人之身體、健康、
    名譽、自由、信用、隱私、貞操，或不法侵害其他人格法益
    而情節重大者，被害人雖非財產上之損害，亦得請求賠償相
    當之金額。其名譽被侵害者，並得請求回復名譽之適當處分
    。」，上揭規定，是關於侵害身體健康名譽或自由之非財產
    上損害賠償規定。本件原告主張被告詐欺原告，係屬對原告
    意思決定自由權之侵害，依上述規定，原告得向被告請求非
    財產上之損害賠償5 萬元云云。惟查，本件被告不成立詐欺
    ，已如前述。是原告此部分之請求，亦應認無理由。
４、民法第252 條規定：「約定之違約金額過高者，法院得減至
    相當之數額。」，上揭規定，是關於違約金額過高之酌減規
    定。惟查，本件認被告不可依兩造所簽訂不動產買賣契約書
    第十條約定將原告前所支付之價款55萬元沒收而抵作違約金
    ，故本件無須討論約定之違約金額是否過高，無民法第252
    條規定是否適用問題。
三、綜據上述，本件原告依據民法第179 條關於不當得利規定，
    請求被告應返還原告55萬元，及自起訴狀繕本送達之翌日即
    96年02月01日起至清償日止按年利率百分之五計算之利息，
    核無不合，應予准許。原告逾上述範圍部分之請求，屬無理
    由，不應准許，應予駁回；原告逾上述範圍部分所為假執行
    之聲請，亦因已失所附麗，應併予駁回之。
四、本件原告勝訴部分，原告陳明願供擔保以代釋明，聲請宣告
    假執行，經核並無不合，爰酌定相當之擔保金額宣告之。惟
    被告亦陳明願供擔保，聲請免為假執行，亦合於法律規定，
    爰併諭知被告如於假執行程序實施前，以如主文所示之金額
    為原告預供擔保，得免為假執行。
五、本件兩造其餘主張陳述及攻擊防禦方法，核與本件判決結果
    不生影響，無一一審究必要，附此敘明。
丙、據上論結，本件原告之訴為一部有理由、一部無理由，依民
    事訴訟法第三百八十五條第一項前段、第七十九條、第三百
    九十條第二項、第三百九十二條，判決如主文。
中    華    民    國  九十七  年    四    月  二十二  日
                  民事第二庭法  官  呂仲玉
以上正本係照原本作成。
如對本判決上訴，須於判決送達後20日內向本院提出上訴狀。
中    華    民    國  九十七  年    四    月  二十二  日
                            書記官  賴柏仲


司法院資訊處製作；財團法人民間司法改革基金會備份。
